臺灣新北地方法院刑事判決
110年度易字第783號
公  訴  人  臺灣新北地方檢察署檢察官
被      告  謝宏林




上列被告因詐欺案件，經檢察官提起公訴（108年度偵字第2868
號），本院判決如下：
    主  文
謝宏林共同犯詐欺取財罪，累犯，處有期徒刑參月，如易科罰金
，以新臺幣壹仟元折算壹日；又共同犯詐欺取財罪，累犯，處有
期徒刑參月，如易科罰金，以新臺幣壹仟元折算壹日；又共同犯
詐欺取財罪，累犯，處有期徒刑拾月。上開得易科罰金之有期徒
刑部分，應執行有期徒刑肆月，如易科罰金以新臺幣壹仟元折算
壹日。
未扣案之犯罪所得新臺幣肆萬元沒收，於全部或一部不能沒收或
不宜執行沒收時，追徵其價額。 
    事  實
一、謝宏林前於民國98年間因竊盜案件，經本院（更名前為臺灣
    板橋地方法院）以98年度易字第2021號判決處有期徒刑10月
    確定，於99年9月15日縮刑期滿執行完畢。詎謝宏林不知悔
    改，明知其未在品耀企業有限公司（下稱品耀公司）任職及
    支領薪資，亦無其他財力足以向金融機構申辦信用卡及不動
    產貸款，竟於102年間與成年人葉素珍（綽號AMY，所涉詐欺
    取財等罪嫌，現由臺灣高等法院109年度上易字第1585號審
    理中）謀議，由葉素珍負責製造謝宏林之金融機構帳戶內薪
    資收入之不實金流紀錄，再由謝宏林以任職品耀公司採購部
    主任之虛偽事實，向金融機構申辦信用卡及不動產貸款，以
    此方式獲利，謀議既定，謝宏林與葉素珍遂分別為下列行為
    ：
  ㈠謝宏林與葉素珍共同意圖為自己不法之所有，基於詐欺取財
    之犯意聯絡，由葉素珍製造上開不實薪資收入之金流紀錄，
    並於澳盛銀行（其個人金融業務自106年12月9日起由星展臺
    灣商業銀行受讓，下稱澳盛銀行）信用卡申請書上填載謝宏
    林於品耀公司擔任採購部主任、年收入新臺幣（下同）88萬
    元等不實事項，再由謝宏林於102年7月4日在該申請書上簽
    名後，旋由葉素珍於同日持該信用卡申請書，向澳盛銀行申
    辦謝宏林名義之信用卡，致該行信用卡申請之審核人員陷於
    錯誤，誤信謝宏林係任職品耀公司採購部主任，且有清償信
    用卡消費款項之資力，而同意核發如附表編號1所示信用卡
    與謝宏林，謝宏林再將該信用卡轉交葉素珍。
  ㈡謝宏林與葉素珍共同意圖為自己不法之所有，基於詐欺取財
    之犯意聯絡，由葉素珍製造上開不實薪資收入之金流紀錄，
    並於中國信託商業銀行（下稱中信銀行）信用卡申請書上填
    載謝宏林於品耀公司擔任採購部主任、年收入108萬元等不
    實事項，再由謝宏林在該申請書上簽名後，由葉素珍於103
    年1月20日持該信用卡申請書，向中信銀行申辦謝宏林名義
    之信用卡，致該行信用卡申請之審核人員陷於錯誤，誤信謝
    宏林係任職品耀公司採購部主任，且有清償信用卡消費款項
    之資力，而同意核發如附表編號2所示信用卡與謝宏林，謝
    宏林再將該信用卡轉交葉素珍。
  ㈢謝宏林與葉素珍共同意圖為自己不法之所有，基於詐欺取財
    之犯意聯絡，謝宏林先於102年間將其華南銀行北三重分行
    帳號000000000000號之帳戶（下稱謝宏林華南銀行帳戶）資
    料交付葉素珍，葉素珍再指示不知情之晁德發匯款入謝宏林
    華南銀行帳戶以製造不實薪資收入之金流紀錄，再由葉素珍
    於新光商業銀行（下稱新光銀行）「借款申請書及個人資料
    表」、「新光個人貸款申請書」上填載謝宏林於品耀公司擔
    任採購部主任、月收入10.5萬元、年所得140萬元等不實事
    項，由謝宏林在上開申請文件上簽名，並提供謝宏林華南銀
    行帳戶存摺資料等收入證明，再由謝宏林於103年3月16日出
    面以購買門牌號碼新北市○○區○○○道0段000號9樓房屋（含坐
    落土地）、一般性消費為由，將上開文件提交新光銀行五常
    分行以申請購屋貸款新臺幣637萬元、消費貸款270萬元，致
    新光銀行承辦人員陷於錯誤，誤信謝宏林有上開申請書上所
    載任職情形及薪資收入且有清償貸款之能力，而於103年3月
    24日核撥購屋貸款546萬元及於同年4月1日核撥消費貸款270
    萬元與謝宏林（共計核貸取得816萬元），上開貨款嗣均由
    葉素珍取得。其後，上開貸款未依約繳納分期帳款，經新光
    銀行就上開擔保抵押之房地聲請拍賣取償後，迄今尚受有約
    115萬2,826元之損害（含本金63萬5,704元、利息及違約金5
    1萬7,122元）。
二、案經中信銀行告訴及臺灣新北地方檢察署檢察官簽分偵查起
    訴。
    理  由
一、關於證據能力之意見：
  ㈠按被告以外之人於審判外之言詞或書面陳述，除法律有規定
    者外，不得作為證據，刑事訴訟法第159條第1項固有明文。
    惟被告以外之人於審判外之陳述，經當事人於審判程序同意
    作為證據，法院審酌該言詞陳述或書面陳述作成時之情況，
    認為適當者，亦得為證據；當事人、代理人或辯護人於法院
    調查證據時，知有上開刑事訴訟法第159條第1項不得為證據
    之情形，而未於言詞辯論終結前聲明異議者，視為有前項之
    同意，刑事訴訟法第159條之5亦有明文。查本判決下列引用
    之被告以外之人於審判外之陳述，雖屬傳聞證據，惟因檢察
    官及被告於本院準備程序均不爭執其證據能力（見本院110
    年度易字第783號卷〔下稱本院卷〕第45-48頁），復於本院審
    判期日均陳明同意有證據能力（見本院卷第69-76頁），迄
    言詞辯論終結時亦均未聲明異議，本院審酌各該證據作成之
    情況，核無非法取證或證明力明顯偏低之瑕疵，以之作為證
    據，應屬適當，依前揭法條規定，認均有證據能力。
  ㈡次按刑事訴訟法第159條至第159條之5有關傳聞法則之規定，
    乃對於被告以外之人於審判外之言詞或書面陳述之供述證據
    所為之規範；至非供述證據之書證、物證則無傳聞法則規定
    之適用，如該非供述證據非出於違法取得，並已依法踐行調
    查程序，即不能謂其無證據能力。查下列非供述證據，並無
    證據證明係出於違法取得之情形，復經本院依法踐行調查程
    序，自均有證據能力。
二、認定犯罪事實所憑之證據及認定之理由：
    上揭事實，業據被告謝宏林於偵查中、本院準備程序及審判
    期日均坦承不諱（見108年度偵字第2868號卷〔下稱偵2868卷
    第56-57、73-74頁、本院卷第45-48、79-82頁），核與共同
    被告葉素珍於警詢、偵查及本院108年度易字第719號詐欺案
    件審理時供述之情節大致相符（見偵2868卷第239-250頁、
    本院108年度易字第719號〔下稱易719卷〕第56頁），並有證
    人余錫昌即中信銀行風險管理部襄理於警詢及偵查中之證述
    （見偵2868卷第191-192、195-196頁）、證人蕭森元即中信
    銀行專員於偵查中之證述（見偵2868卷第204頁）、證人王
    俊傑即新光銀行放款專員於警詢及偵查中之證述（見偵2868
    卷第206-208、216-218頁）、證人晁德發於警詢及偵查中之
    證述（見偵2868卷第221-227頁反面、第229-236頁）可佐，
    復有被告之中國信託信用卡申請書及消費明細（見106年度
    他字第6132號偵卷〔下稱他6132卷〕第7-18、52-64頁）、星
    展銀行107年9月14日(107)星展消金作服字第246號函及所附
    被告信用卡申請書暨消費明細（他6132卷第22-49頁）、楊
    子慧專用信箱申請書（見偵2868卷第7至8頁）、新光銀行10
    8年8月6日新光銀債管字第1081803800號函及所附被告之新
    光銀行借款契約書、借款申請書及個人資料表、呆帳紀錄（
    見偵2868卷第14-25頁）、中華郵政股份有限公司三重郵局1
    09年3月19日重營字第1090000224號函及所附被告之三重溪
    尾街郵局第169信箱承租相關資料（見偵2868卷第44-46頁）
    、異動清冊查詢資料（見偵2868卷第63-69頁）、新光銀行1
    09年12月1日新光銀集作字第1096008317號函（見偵2868卷
    第80頁）、財團法人金融聯合徵信中心之被告授信資料明細
    （見偵2868卷第112-114頁）、被告之新光銀行借款申請書
    及個人資料表、貸款申請書、任職機構或營業地現場勘查報
    告（見偵2868卷第115-119頁）、被告之品耀公司採購主任
    名片（見偵2868卷第120頁）、房地產買賣契約書、不動產
    鑑價報告、擔保品勘查報告表（見2868卷第121-140頁）、
    不動產物件銀行鑑價資訊明細（見偵2868卷第141-142頁）
    、被告之華南銀行北三重分行帳號000000000000號存摺封面
    及內頁（見2868卷第143-158頁）、被告之新光核准額度歸
    戶查詢、授信額度申請作業資料（見2868卷第160-162頁）
    、動用繳款記錄查詢、貸放明細歸戶查詢（見2868卷第163-
    166頁）、被告之中信客戶消費明細表（見偵2868卷第172-1
    90頁）、中信銀行108年12月30日陳報狀（見易719卷第105
    頁）、勞動部勞工保險局109年3月26日保費資字第10960068
    840號函及所附被告勞工保險投保資料表（見易719卷第173-
    178頁）、財政部北區國稅局板橋分局109年3月31日北區國
    稅局板橋綜字第1092071911號函及所附被告之103及104年度
    綜合所得稅各類所得資料清單（見易719卷第181-190頁）、
    中信銀行109年4月27日陳報狀所附被告申請信用卡時所附國
    民身分證影本（見易719卷第191-193頁）。綜上所述，被告
    之任意性自白核與事實相符，本案事證明確，被告之犯行洵
    堪認定，應依法論科。
三、論罪之法律適用及量刑之審酌情形：
  ㈠按行為後法律有變更者，適用行為時之法律。但行為後之法
    律有利於行為人者，適用最有利於行為人之法律，刑法第2
    條第1 項定有明文。查被告行為後，刑法第339條第1項業於
    103年6月18日修正公布，並自同年月20日起施行，修正前刑
    法第339條第1項規定：「意圖為自己或第三人不法之所有，
    以詐術使人將本人或第三人之物交付者，處5 年以下有期徒
    刑、拘役或科或併科1,000元以下罰金。」修正後刑法第339
    條第1項規定：「意圖為自己或第三人不法之所有，以詐術
    使人將本人或第三人之物交付者，處5 年以下有期徒刑、拘
    役或科或併科50萬元以下罰金。」經比較新舊法結果，修正
    後刑法提高該罪之罰金刑上限，並未較有利於被告，依刑法
    第2條第1項前段規定，自應適用被告行為時即修正前刑法第
    339條第1項規定。
  ㈡核被告就事實欄一、㈠、㈡、㈢所為，均係犯修正前刑法第339
    條第1項之詐欺取財罪。被告與成年人葉素珍間，有犯意聯
    絡及行為分擔，均為共同正犯。被告先後3次詐欺取財犯行
    ，犯意各別、行為互殊，且被害人均不相同，應予分論併罰
    。雖然證人晁德發偵查中曾證稱：葉素珍有請我陪被告去燦
    坤刷卡購買電器商品等語（見偵2868卷第235頁），惟未陳
    明被告所使用之信用卡是何人名義申請？卡號為何？購買何
    種電器？更遑論其未曾證述被告持附表所示信用卡於燦坤刷
    卡消費成功。是其證言尚難逕認被告確有持附表所示信用卡
    刷卡消費之行為。況且同案被告葉素珍於本院108年度易字
    第719號詐欺案件審理時亦坦承：謝宏林的兩張信用卡都是
    我在刷卡使用，我不是完全不繳刷卡費用，是因為後來經濟
    狀況有問題才沒有繳等語（見易719號卷第56、227頁），證
    人晁德發於警詢時亦證稱：葉素珍提供地方給被告住，謝宏
    林之信用卡、存摺、金融卡應該在葉素珍那邊等語（見偵28
    68號偵卷第68頁），足認被告於本院審理時陳稱：本案全部
    犯罪行為，我總共只有拿到4萬元的不法所得，並未拿到所
    謂5%的酬勞，且我不知道葉素珍有刷卡消費行為，我拿到信
    用卡後並未拿去刷卡購物消費，更沒有將購物所得物品交由
    葉素珍去換現金；如附表所示信用卡都被葉素珍拿走，後來
    我都沒看到信用卡等情（見易字卷第69、78頁），尚非子虛
    。再者，葉素珍使用如附表編號1所示信用卡刷卡消費，迄1
    05年10月間均按時繳納相關信用卡費用（見偵6132卷第26-4
    8頁），而其使用如附表編號2所示信用卡刷卡消費，迄105
    年5月間亦均按時繳納相關信用卡費用（見偵2868卷第172-1
    90頁），則葉素珍持附表所示信用卡2張刷卡消費顯非均具
    有不法所有之意圖。準此，如附表所示信用卡2張係由葉素
    珍取走，且由葉素珍自行刷卡消費並繳納信用卡卡費，被告
    既未參與葉素珍之刷卡行為，亦未朋分刷卡之財物或利益，
    尚難認定被告應就葉素珍之刷卡行為負共同正犯之責任。從
    而，公訴意旨認被告持附表所示信用卡刷卡消費，迄今仍積
    欠如附表所示之金額，而認被告就此部分亦構成修正前刑法
    第339條第1項詐欺取財罪嫌云云，容有未洽，此部分不能證
    明被告犯罪，惟公訴意旨認此部分與前揭被告以不實事項申
    請取得信用卡部分係構成詐欺取財一罪，自無庸另為無罪之
    諭知。
  ㈢查被告前於98年間因竊盜案件，經本院以98年度易字第2021
    號判決處有期徒刑10月確定，於99年9月15日縮刑期滿執行
    完畢，有臺灣高等法院被告前案紀錄表在卷可考，其於有期
    徒刑執行完畢後5 年內，因故意再犯法定刑含有期徒刑之上
    開詐欺取財罪共3罪，均為累犯。又被告另因竊盜等案，經
    本院以101年度聲字第622號裁定應執行拘役60日確定，於10
    1年5月28日易科罰金執行完畢（見卷附臺灣高等法院被告前
    案紀錄表），其素行不良，且於短時間內故意再犯本件侵害
    他人財產法益之犯罪，顯見其對刑罰反應力薄弱。按司法院
    釋字第775號解釋，依解釋文及理由之意旨，係指構成累犯
    者，不分情節，一律加重最低本刑，於不符合刑法第59條所
    定要件之情形下，致生行為人所受之刑罰超過其所應負擔罪
    責之個案，不符罪刑相當原則、比例原則。於此範圍內，在
    修正前，為避免發生上述罪刑不相當之情形，法院就該個案
    應裁量是否加重最低本刑。易言之，該解釋係指個案應量處
    最低法定刑、又無法適用刑法第59條在內減輕規定之情形，
    法院應依此解釋意旨裁量不予加重最低本刑。本件依上述被
    告之累犯及犯罪情節暨素行狀況，並無所受之刑罰超過其所
    應負擔罪責之情形，則其所犯上開3罪，自均應依刑法第47
    條第1項規定加重其刑。
  ㈣爰審酌被告與葉素珍共同以上開不實事項、收入證明文件，
    申辦如附表編號1、2所示之信用卡及事實欄一、㈢所示貸款
    ，致各該銀行受有財產上損失，惟葉素珍係策劃、主導本案
    犯罪之主要核心人物，被告僅係葉素珍找來之眾多人頭之一
    ，扈從、配合葉素珍犯本案，其情節較輕（見本院108年度
    易字第719號刑事判決第14頁第㈣項之記載），暨被告自陳其
    教育程度僅國小畢業，入監前從事鐵工、經濟狀況非常窮困
    （見本院卷第81頁），暨犯後坦承犯行，且與星展銀行達成
    調解（惟尚未履行調解條件），有本院110年度司附民移調
    字第885號調解筆錄在卷可參（見本院110年度審附民字第35
    8號卷第39-40頁），態度良好等一切情狀，分別量處有期徒
    刑3月（即事實欄一、㈠部分）、3月（即事實欄一、㈡部分）
    、10月（即事實欄一、㈢部分），並就得易科罰金部分諭知
    如易科罰金之折算標準，及就得易科罰金之有期徒刑部分定
    其應執行刑暨諭知如易科罰金之折算標準。至於被告所受不
    得易科罰金部分（即有期徒刑10月部分），與前揭得易科罰
    金部分，依刑法第50條但書規定，不得於本判決合併定其應
    執行刑。
四、沒收部分：
    按刑法關於沒收之規定，已於104年12月30日修正公布，並
    於105年7月1日施行。且沒收、非拘束人身自由之保安處分
    適用裁判時之法律；沒收，除有特別規定者外，於裁判時併
    宣告之，修正後刑法第2條第2項、第40條第1項分別定有明
    文。是以，本案有關沒收部分之諭知，即應適用裁判時即修
    正後刑法之相關規定論處。又按犯罪所得，屬於犯罪行為人
    者，沒收之。但有特別規定者，依其規定；前2項之沒收，
    於全部或一部不能沒收或不宜執行沒收時，追徵其價額；宣
    告前2條之沒收或追徵，有過苛之虞、欠缺刑法上之重要性
    、犯罪所得價值低微，或為維持受宣告人生活條件之必要者
    ，得不宣告或酌減之，刑法第38條之1第1項、第3項、第38
    條之2第2項分別定有明文。又按共同正犯犯罪所得之沒收、
    追徵，應就各人所分得之數為之。所謂各人「所分得」之數
    ，係指各人「對犯罪所得有事實上之處分權限」而言。因此
    ，若共同正犯各成員內部間，對於犯罪所得分配明確時，應
    依各人實際所得宣告沒收（最高法院107年度台上字第2989
    號判決意旨參照）。查被告因事實欄一、㈠、㈡、㈢所示全部
    犯行，共取得4萬元之不法所得，業據被告供明在卷（見易
    字卷第69、79頁），此外查無其他積極證據足認被告因犯本
    案而獲得其他犯罪所得或不法利益，而上開被告之犯罪所得
    4萬元並未扣案，被告亦未歸還被害人，復核如宣告沒收其
    犯罪所得及追徵，並無刑法第38條之2第2項規定「有過苛之
    虞、欠缺刑法上之重要性、犯罪所得價值低微，或為維持受
    宣告人生活條件之必要者，得不宣告或酌減之」之情事，爰
    依刑法第38條之1第1項前段、第3項規定宣告沒收，於全部
    或一部不能沒收或不宜執行沒收時，追徵其價額。
據上論斷，應依刑事訴訟法第299條第1項前段，刑法第2條第1 
項前段、第2項、第28條、修正前刑法第339條第1項、刑法第55
條、第47條第1項、第41條第1項前段、第38條之1第1項、第3項
、第51條第5款，刑法施行法第1條之1第1項、第2項前段，判決
如主文。
本案經檢察官陳錦宗提起公訴，檢察官黃明絹到庭執行職務。 
　　　
中　　華　　民　　國　　111 　年　　1 　　月　　26　　日
                  刑事第六庭  審判長法　官  樊季康
　　　　　　　　　
　　　　　　　　　                  法  官  楊展庚
　　　　　　　　　
　　　　　　　　　                  法  官  葉逸如
以上正本證明與原本無異
如不服本判決應於送達後20日內向本院提出上訴狀
                                    書記官　陳秀慧
中　　華　　民　　國　　111 　年　　1 　　月　　27　　日
附錄本案論罪科刑法條全文：
修正前刑法第339條
意圖為自己或第三人不法之所有，以詐術使人將本人或第三人之
物交付者，處5年以下有期徒刑、拘役或科或併科1千元以下罰金
。
以前項方法得財產上不法之利益或使第三人得之者，亦同。
前二項之未遂犯罰之。 
附表
編號 申辦銀行 申辦日期 卡號 目前尚積欠之刷卡金額 1 澳盛銀行 102年7月4日 0000000000000000 10萬5,958元（至106年3月18日止之本息） 2 中信銀行 103年1月間 0000000000000000 3萬5,463元（至106年2月20日止之本息）